【裁判字號】    85,台上,4473
【裁判日期】    850918
【裁判案由】    常業重利
【裁判全文】
最高法院刑事判決                              八十五年度台上字第四四七三號
    上  訴  人  甲○○
    選任辯護人  林慶雲律師
                黃奉彬律師
                張瓊文律師
右上訴人因常業重利案件，不服台灣高等法院高雄分院中華民國八十四年十二月十二
日第二審判決（八十四年度上訴字第二三一九號，起訴案號：台灣高雄地方法院檢察
署八十四年度偵字第八四二號），提起上訴，本院判決如左：
    主  文
原判決撤銷，發回台灣高等法院高雄分院。
    理  由
本件原判決認定上訴人甲○○基於貸款與不特定人牟取重利為常業之犯意，自民國八
十三年十二月一日起，在高雄市前鎮區○○○路一八九號其所經營之全盛汽車商行，
以「汽機車借款原車可用」方式招徠顧客上門求貸，乘原判決附表一之人急迫需款濟
急，貸與金錢，而取得月利率八分至七十五分不等，與原本顯不相當之重利，并以重
利所得賴以維生等情，因而撤銷第一審判決，改判仍論處上訴人「常業重利」罪刑，
固非無見。
惟查：被告之自白，須非出於強暴、脅迫、利誘、詐欺或其他不正之方法，且與事實
相符者，始得採為證據，如果被告之自白，係出於不正之方法，并非自由陳述，即其
取得自白之程序已非適法，則不問自白內容是否確與事實相符，因其非係適法之證據
，即不得採為判決基礎。故審理事實之法院，遇有被告對於自白提出非出於任意性之
抗辯時，應先於其他事實而為調查。本件上訴人於原審提示其警訊筆錄，詢以有何意
見﹖時，據答稱：「是警察猜測後自己寫的」云云（原審卷第卅五頁），已主張警訊
筆錄所載，并非出於其任意性之自白，原審對其上開主張未予調查，即率採其於警訊
時之供述為主要判決基礎，於法已屬有違。又刑法第三百四十五條之常業重利罪，以
乘他人之急迫、輕率或無經驗貸與金錢或其他物品，而取得與原本顯不相當之重利，
并藉資營生為要件，此項犯罪構成要件事實，并應於事實欄內詳予記載，然後於理由
欄內說明其認定之理由及憑以認定之證據，使事實理由兩相一致，方為適法。原判決
於事實欄固記載上訴人「乘原判決附表一之人急迫需款濟急，貸與金錢，而取得月利
率八分至七十五分不等與原本顯不相當之重利，并以此項貸款重利所得賴以維生為常
業」等情，但理由欄則僅以「附表一所示借款人，於日報表內區分為『汽』及『機』
兩類，再參以兩類之每期利息數額，顯然『機』類之數額較『汽』類為低，徵諸被告
（上訴人）於偵查中亦供明借款時『車子未留置，原車可使用』一節，堪認被告所提
供借貸之對象包括汽車、機車之持有人前來借貸，及其借貸金額汽車持有人均較高、
機車持有人較低」，而以「依被告自白（按被告并未有如原判決附表一所示之人於借
款當時，均急迫需款濟急之自白）及該日報表之記載」，率謂「足徵被告係乘各該人
員急迫需款，而以如上所述之利率貸放金錢牟利」云云，并未詳細說明借款人於借款
當時，係如何之「急迫需款濟急」之認定理由及依據。對上訴人係如何之「藉重利營
生」，更未置一詞，亦嫌判決理由不備，上訴意旨主張原判決違法，非無理由，應認
有發回更審之原因。
據上論結，應依刑事訴訟法第三百九十七條、第四百零一條，判決如主文。
中      華      民      國    八十五    年      九      月      十八    日
                              最高法院刑事第四庭
                                  審判長法官  莊  來  成
                                        法官  王  德  雲
                                        法官  謝  俊  雄
                                        法官  林  永  茂
                                        法官  白  文  漳
      右正本證明與原本無異
                                              書  記  官
中      華      民      國    八十五    年      九      月    二十五    日


司法院資訊處製作；財團法人民間司法改革基金會備份。
